臺灣高雄地方法院刑事判決　　　　　　　 96年度易字第899號
公　訴　人　臺灣高雄地方法院檢察署檢察官
被　　　告　甲○○
選任辯護人　李育任　律師
　　　　　　王仁聰　律師
上列被告因恐嚇等案件，經檢察官提起公訴（95年度偵緝字第22
50號），本院判決如下：
    主  文
甲○○共同連續犯恐嚇危害安全罪，處有期徒刑陸月，如易科罰
金，以銀元佰元即新臺幣玖佰元折算壹日。
    犯罪事實
一、甲○○因受林榮進之委託處理林榮進借予世霖奈米科技股份
    有限公司（下稱世霖公司）之債務，惟其竟不思循法定程序
    求償，竟基於恐嚇他人人身安全之概括犯意聯絡及公然侮辱
    之概括犯意，為以下之行為：
  (一)於民國93年8 月25日上午8 時許，持丙○○為發票人，面額
    分別為新臺幣（下同）300 萬元、150 萬元、100 萬元之本
    票3 紙，夥同真實姓名年籍不詳綽號「小二」之成年男子，
    及另一名真實姓名年籍不詳之成年男子，至世霖公司之實際
    負責人丙○○位於高雄市○○區○○街7 巷22弄8 號之住處
    ，要求丙○○必須立即以現金清償550 萬元之借款，否則丙○○應將世霖公司及廠地之所有權讓渡給林榮進，並對在場
    之丙○○及其妻子丁○○揚言稱：「除非你夫妻死在我面前
    」等語，以此加害生命、身體之言詞，致丙○○、丁○○因
    此心生畏懼而危害於安全。
  (二)於93年8 月31日上午9 時10分許，與上開綽號「小二」之成
    年男子，前往世霖公司之名義負責人乙○○位於高雄市前金
    區○○○路235 號17樓之6 乙○○工作處所之一樓大廳，同
    樣要求乙○○必須立即以現金清償借款，否則丙○○應將世
    霖公司及廠地之所有權讓渡給林榮進，並威脅乙○○稱：「
    我怕妳下午就跑了，我直接找妳老公，我要找妳的家人」等
    語，以此加害生命、身體之言詞，致乙○○因此心生畏懼而
    危害於安全。
  (三)連續自93年8 月25日下午某時許起，至同月31日某時許止，
    在丙○○上開住處門口，張貼載有污辱意味字句「慘」、「
    禍」、「欠錢不還不是人」、「欠債不還殃及子女」、「欠
    錢不還禍及鄰里」、「勇於面對勿做縮頭龜」、「丙○○欠
    錢不還天誅地滅」等不堪入目之警告標語，並且對鐵門潑灑
    紅色檳榔汁，以此足以貶損丙○○之名譽、人格及社會評價
    之方式辱罵丙○○。
二、案經丙○○訴由高雄市政府警察局苓雅分局報請臺灣高雄地
    方法院檢察署檢察官偵查起訴。
    理  由
壹、程序部分：
一、告訴乃論之罪，告訴人祇須表示訴究之意思為已足，不以明
    示其所告訴者為何項罪名或言明「告訴」為必要，且依其所
    陳述之事實，客觀上已可認其有訴追之意思，仍屬合法之告
    訴，最高法院74年臺上字第1281號判例、90年度臺上字第72
    05號判決均足資參照。是無論告訴人有無提及「告訴」二字
    ，或有無指明罪名，只須客觀上有向司法偵查機關表明訴追
    之意思，即為合法之告訴；告訴人倘若對於構成要件事實涵
    攝於法律之適用有所誤解，致誤引條文，本無礙於其訴追意
    思之表示，司法偵查機關復無須受限於告訴人所指條文之拘
    束，則告訴人所提出告訴之效力，自及於所陳述犯罪事實之
    全部，當無僅限於其所指罪名之理，至為灼然。本件被害人
    即告訴人丙○○於93年9 月2 日告訴狀中，固載明被告所為
    已觸犯刑法妨害自由、毀損、詐欺及恐嚇罪，請依法速予偵
    辦等語（見臺灣高雄地方法院檢察署93年度發查字第4091號
    卷第6 頁），而未及於檢察官所起訴之公然侮辱罪，然其就
    被告連續多日至告訴人之住處門口張貼寫有不堪入目字句之
    標語及吐檳榔汁等行為，業已敘明並附有監視錄影帶翻拍照
    片為證，並已表明訴究之意，就該部分之犯罪事實即已合法
    提出告訴，自不因告訴人將系爭行為認定為「破壞毀損」，
    驟認本件檢察官所起訴之公然侮辱罪部分，未經告訴人提出
    提出告訴，辯護人所辯顯屬無稽，難以採信。
二、按被告以外之人於審判外之言詞或書面陳述，除法律有規定
    者外，不得作為證據，刑事訴訟法第159 條第1 項定有明文
    。證人丙○○、丁○○、乙○○於警詢中所為陳述，及告訴
    人於93年9 月17日所提出被告與乙○○於93年8 月31日，在
    華國世界貿易金融中心花園大廈管理室之對話譯文，依首揭
    法條規定，原則上亦無證據能力。然被告以外之人於審判外
    之陳述，雖不符刑事訴訟法第159 條之1 至之4 等4 條之規
    定，而經當事人於審判程序同意作為證據，法院審酌該言詞
    陳述或書面陳述作成時之情況，認為適當者，亦得為證據，
    此刑事訴訟法第159 條之5 亦定有明文。本件被告及其辯護
    人於準備程序本院訊問時對證據能力亦不爭執，且至言詞辯
    論終結前，就前開證人等於警詢中所為陳述之證據能力亦未
    聲明異議。再前開證人等於警詢中之陳述，亦未經被告主張
    有何非出於自由意志之情形，是本件認為容許其陳述之證據
    能力，亦無不當，應依刑事訴訟法第159 條之5 之規定，認
    前開等證人於警詢中之證述及告訴人所提出之錄音譯文具有
    證據能力。
三、次按，被告以外之人於偵查中向檢察官所為陳述，除顯有不
    可信之情況者外，得為證據，刑事訴訟法第159 條之1 第2
    項定有明文。偵查中對被告以外之人（包括證人、鑑定人、
    告訴人、被害人及共同被告等）所為之偵查筆錄，或被告以
    外之人向檢察官所提之書面陳述，性質上均屬傳聞證據。惟
    現階段刑事訴訟法規定檢察官代表國家偵查犯罪、實施公訴
    ，依法其有訊問被告、證人及鑑定人之權，證人、鑑定人且
    須具結，而實務運作時，檢察官偵查中向被告以外之人所取
    得之陳述，原則上均能遵守法律規定，不致違法取供，其可
    信度極高，職是，被告以外之人前於偵查中已具結而為證述
    ，除反對該項供述得具有證據能力之一方，已釋明「顯有不
    可信之情況」之理由外，不宜以該證人未能於審判中接受他
    造之反對詰問為由，即遽指該證人於偵查中之陳述不具證據
    能力。本件證人丙○○、丁○○、乙○○、李春慶、吳世紘
    、戊○○於檢察官偵查中所為之陳述，被告未曾提及檢察官
    在偵查時有不法取供之情形，亦未釋明上開證人等之供述有
    顯不可信之情況，依上說明，其於偵查中之證言自均具有證
    據能力。又證人應命具結；證人、鑑定人依法應具結而未具
    結者，其證言或鑑定意見，不得作為證據，同法第186 條第
    1 項前段、第158 條之3 復分別定有明文，為法定之證據排
    除；是刑事訴訟法關於證人之訊問，採具結制度，其用意在
    擔保證言之真實性及憑信性，並提高證人之責任心及警戒心
    ，使為誠實之陳述，故具結乃證言真實性之程序擔保。查證
    人丙○○、丁○○、乙○○於偵查中之證述，固不受上開傳
    聞法則之排除而得例外容許具有證據能力，然關於被告以外
    之人之證詞，依法尚須受到命其具結之限制，以擔保其證詞
    之任意性、可信性與信用性，此部份之要求與是否受到傳聞
    法則之排除，乃屬二事，其於本案偵查中在檢察官、檢察事
    務官面前所為之陳述，既未經具結為之，亦無依法不得令其
    具結之情形，其證言仍屬無證據能力，附此敘明。
貳、實體部分：
一、訊據被告甲○○固坦承確有於上開時、地，分別向丙○○、
    乙○○催討債務，並在丙○○上開住處門口張貼系爭之警告
    標語等情，惟矢口否認有何恐嚇及公然侮辱之犯行，辯稱：
    伊沒有對丙○○及丁○○說「如果不簽（讓渡書），除非你
    夫妻死在我面前」等語，也沒有對乙○○說「如果不還錢，
    我每天去堵妳」等語，所張貼的字句都是事實，沒有侮辱的
    意思云云。
二、經查：
  (一)按刑法上之公然侮辱罪，祗須侮辱行為足使不特定人或多數
    人得以共見共聞，即行成立，司法院字第2179號解釋著有明
    文。次按，所謂侮辱，乃對他人為輕蔑表示之行為，其內涵
    須具有足使他人在精神上、心理上有感受到難堪或不快之虞
    者，亦即侮辱行為本身須具有侵害他人感情、名譽之一般危
    險者；尚且是否符合侮辱之判斷，應顧及行為人之年齡、教
    育程度、職業與被害人之關係等。又刑法第310 條誹謗罪之
    成立，必須意圖散布於眾，而指摘或傳述足以毀損他人名譽
    之具體事實，尚僅抽象的公然為謾罵或嘲弄，並未指摘具體
    事實，則屬刑法第309 條第1 項公然侮辱罪範疇，最高法院
    86年度臺上字第6920號判決足資參考。被告雖以上開警告標
    語所記載者均為事實云云為辯，然何謂「縮頭龜」？如何「
    殃及子女」？又如何「禍及鄰里」？告訴人是否又該「天誅
    地滅」？豈能謂與實情相符？被告既自承確有張貼系爭載有
    不堪入目字句之警告標語於門首，以遂行抽象之謾罵或嘲弄
    ，而上開字句復足以使人精神或心理感到不快或難堪，並貶
    損告訴人之名譽與社會評價，業據證人即告訴人丙○○供陳
    無訛（見本院96年5 月30日審判筆錄第11頁），且被告尚潑
    灑或吐檳榔汁等穢物，極易吸引往來鄰人側目，實已達使不
    特定人或多數人得以共見共聞之情形，被告所辯委無足採；
    此外，並有證人丙○○之證述，及現場照片32張附卷可稽，
    此部份犯行事證明確，被告應依法論科。
  (二)復按，刑法第305 條之罪，僅以受惡害之通知者心生畏懼而
    有不安全之感覺為已足，不以發生客觀上之危害為要件，最
    高法院27年4 月17日27年度決議(一)早著明文。犯罪事實欄一
    之(一)之部分，被告雖以前揭情詞置辯，然質之證人丁○○於
    本院96年5 月30日審理時具結證稱：「（問：被告在何情況
    下說除非你們夫妻死在他面前，這個債務才可以不要？）被
    告是用台語說我們夫妻如果不把這條錢拿出來，除非我們夫
    妻死在他面前，這條錢才可以不要。（問：妳剛才稱被告說
    除非你們夫妻死在他面前的意思，妳的認知如何？）我聽了
    以後覺得很恐懼，因為被告是討債公司，新聞常常報導討債
    公司都是用暴力的手段。」等語；參以，證人丙○○於本院
    96年5 月30日審理時亦具結證稱：「（問：當天你會覺得害
    怕？）會，因為他們3 人身強力壯，跟著被告來的2 名男子
    中的一人體型跟被告相似，另一人比較瘦，體型跟我差不多
    。（問：你是因為他們身強體壯才害怕，或是他們做了什麼
    或說了什麼你才害怕？）他們除了身強體壯還大罵三字經、
    拍桌子，限制我的行動自由，他們3 人中的一人還背了一個
    黑色袋子，長約35公分、深約30公分的袋子，我懷疑裡面裝
    了什麼不好的東西。」等語。上開二人之證述，均互核相符
    ，被告確曾向告訴人夫妻說過「除非你夫妻死在我面前」之
    話語，堪以認定；而被告身高約180 公分，體重約100 公斤
    以上，客觀上本足以造成告訴人等之心理壓力，尚且被告3
    人當時確有大聲喝斥、拍桌等行為，亦為被告所不否認，則
    以當時之行為情狀，告訴人及其妻子心裡產生畏懼，自與常
    情無違，渠等之證述，尚難認有何不實之處；揆諸首揭決議
    意旨，被告上開言詞既足以使告訴人等主觀上心生畏懼，自
    應該當恐嚇罪之構成要件無疑。
  (三)其次，就犯罪事實欄一之(二)之部分，業據證人乙○○於本院
    96年5 月30日審理時具結證稱：「（問：臺灣高雄地方法院
    檢察署94年度調偵字第272 號卷第10至15頁所附譯文是否即
    當天你與甲○○交談的內容？）是。（問：你認為被告恐嚇
    你的字句是那些？）我認為被告恐嚇我的字句是，被告要對
    我先生跟我的小孩有不好的行為，他是說要讓我先生沒有工
    作，還問我是不是有小孩，他要去找我的小孩。（問：剛才
    妳所述被告恐嚇字眼，是在譯文的何處？）譯文中提到：「
    我怕你下午就跑了，我直接找你老公，我要找你的家人」等
    語。（問：被告當天跟你談話你會害怕否？）會，因為被告
    態度很兇，眼神也很凶，且一直拍桌子，他來之後一個星期
    ，我都很害怕，怕他會對我不利。（問：被告當天有無說何
    話讓你很害怕？）有，被告說要找我先生。（問：被告當天
    有無作何動作讓你很害怕？）拍桌子、講話很大聲。」等語
    。顯見，以證人乙○○為一女子，而被告之身型壯碩，復有
    另一成年男子隨同在側，並大聲拍桌、叫罵，且動輒以「去
    死」、「給臉不要臉」、「找妳的家人」等語帶威脅之字句
    ，客觀上自足以使人心生畏懼，而證人乙○○既已陳明當時
    確實心生畏懼而有不安全之感覺；此外，並有錄音帶1 捲、
    譯文及臺灣高雄地方法院檢察署勘驗筆錄各1 份在卷可稽，
    被告所辯，實不足為信。
  (四)綜上所述，被告上開辯詞，均難以採信，本案事證明確，被
    告犯行洵堪認定。
三、按刑法業經總統於94年2 月2 日，以華總一義字第09400014
    901 號令修正公布，並自95年7 月1 日施行（下稱修正後刑
    法）。又行為後法律有變更者，適用行為時之法律。但行為
    後之法律有利於行為人者，適用最有利於行為人之法律，修
    正後刑法第2 條第1 項定有明文；而所謂「法律變更」與法
    律修正之概念有別，係指因法律修正而「刑罰」有實質之更
    異而言（如修正後新舊法法定本刑輕重變更），始有依上開
    規定為準據法而比較適用新法或舊法之問題。如新舊法處罰
    之輕重仍然相同，並無有利或不利之情形，即無適用上開規
    定為比較之餘地，自應依一般法律適用之原則，適用現行、
    有效之裁判時法論處（最高法院95年度臺上字第6909號判決
    意旨參照）。次按，新舊刑法關於刑之規定，雖同採從輕主
    義，係適用最有利於行為人之法律，既曰法律，自較刑之範
    圍為廣，比較時應就罪刑有關之共犯、未遂犯、連續犯、牽
    連犯、結合犯以及累犯加重、自首減輕、暨其他法定加減原
    因、與加減例等一切情形，綜其全部之結果，而為比較，再
    適用有利於行為人之法律處斷，最高法院24年上字第4634號
    判例著有明文。經查：
  (一)關於共同正犯部分，修正前刑法第28條規定：「二人以上共
    同實施犯罪之行為者，皆為正犯」，修正後則規定為「二人
    以上共同實行犯罪之行為者，皆為正犯」，依修法意旨乃為
    強調個人責任，及犯罪係處罰行為，而非處罰行為人之思想
    或惡性即重視客觀之犯罪行為，故有修正共同正犯之參與類
    型，確定在「實行」概念下之共同參與行為，始成立共同正
    犯，以別於舊法時代將「實施」二字涵蓋陰謀、預備、著手
    、實行之概念在內；本件被告與既係基於犯意聯絡，共同實
    行偽造有價證券等犯行，其所為無論依新舊法之定義，均合
    於共同正犯之規定，並無有利或不利之影響，依首揭說明，
    自無適用修正後刑法第2 條第1 項之規定，而為比較新舊法
    適用之必要（最高法院95年度臺上字第5669號判決意旨參照
    ）。
  (二)關於法定刑中之罰金部分，修正前刑法第33條第5 款規定「
    罰金：1 元以上。」，依80年5 月6 日修正前罰金罰鍰提高
    標準條例第3 條之規定，由司法院、行政院會銜於72年7 月
    27日發布，自72年8 月1 日施行，提高刑法所定罰金數額10
    倍，並依現行法規所定貨幣單位折算新臺幣條例第2 條之規
    定：「現行法規所定金額之貨幣單位為圓、銀元或元者，以
    新臺幣元之3 倍折算之。」，經折算為新臺幣後，則罰金刑
    之最輕刑度為新臺幣30元以上；修正後刑法第33條第5 款規
    定「罰金：新臺幣1 千元以上，以百元計算之。」，經比較
    新舊法結果，以舊法較有利於行為人。
  (三)修正後刑法第309 條第1 項之公然侮辱罪、第305 條之恐嚇
    危害安全罪，其法定刑中罰金之部分均為「新臺幣9 千元以
    下罰金」，與修正前依罰金罰鍰提高標準條例第1 條前段及
    現行法規所定貨幣單位折算新臺幣條例第2 條之規定，提高
    10倍並折算為新臺幣後，亦均為「新臺幣9 千元以下罰金」
    ，其罰金法定刑之上限修正前後固均無差異，然其最低刑度
    業已變更，已如前述，故經比較新舊法結果，應適用行為時
    法即舊法較有利於被告（最高法院95年度臺上字第6958號判
    決意旨參照）。
  (四)關於牽連犯之適用，修正後刑法第55條業已刪除牽連犯之規
    定，而本案被告所犯修正前刑法第309 條第1 項之公然侮辱
    罪、第305 條之恐嚇危害安全罪，如依新法規定，即應依數
    罪併罰之規定分論併罰，且被告所犯上開二罪皆在新法施行
    前，經比較新舊法結果，自以舊法較有利於行為人，應適用
    行為時之法律即修正前刑法第55條後段之規定從一重論處（
    最高法院95年5 月23日95年第8 次刑事庭會議決議參照）。
  (五)關於連續犯之適用，因被告行為後新法業已刪除連續犯之規
    定，此刪除雖非犯罪構成要件之變更，但顯已影響行為人刑
    罰之法律效果，自屬法律有變更，經比較新舊法結果，修正
    後刑法尚無有利於被告，依修正後刑法第2 條第1 項前段之
    規定，應適用被告行為時之法律，即修正前刑法第56條之規
    定論以連續犯（最高法院95年5 月23日95年第8 次刑事庭會
    議決議參照）。
  (六)刑法第55條關於想像競合犯之規定，於修正後增訂「但不得
    科以較輕罪名所定最輕本刑以下之刑」之但書規定，依最高
    法院95年5 月23日95年第8 次刑事庭會議決議，認此係科刑
    之限制，為法理之明文化，非屬法律之變更，即無法律修正
    比較適用之問題，應依裁判時法論處（最高法院95年11月7
    日95年第21次刑事庭會議決議參照）。
四、核被告甲○○所為，係犯修正前刑法第309 條第1 項之公然
    侮辱罪、第305 條之恐嚇危害安全罪。被告於犯罪事實一之
    (一)之部分，與綽號「小二」之成年男子，及另一名真實姓名
    年籍不詳之成年男子，及犯罪事實一之(二)之部分，與綽號「
    小二」之成年男子，分別有犯意聯絡與行為分擔，均為共同
    正犯。被告於犯罪事實一之(一)之部分，同時恐嚇丙○○與丁○○，乃一行為侵害該2 人之法益，觸犯數罪名，為想像競
    合犯，應依刑法第55條之規定從一重處斷。又被告先後數次
    之恐嚇與公然侮辱犯行，均時間緊接，方法相同，所犯構成
    要件相同之罪名，顯係基於概括犯意為之，均為連續犯，應
    各依修正前刑法第56條之規定以一罪論，並各加重其刑。被
    告所犯上開二罪，有方法、結果之牽連關係，為牽連犯，應
    依修正前刑法第55條後段之規定，從一重論以第305 條之恐
    嚇危害安全罪。爰審酌被告不思循法定程序催討債務，竟圖
    以恐嚇人身之安全，及以公然侮辱之方式，迫使債務人就範
    ，其犯罪動機及目的實屬可議，且動輒出言威嚇、脅迫，對
    被害人極易造成心理上之傷害與恐懼，迄今亦未與被害人達
    成和解，犯後猶匿詞矯飾，圖卸刑責，難認已有悔悟之意，
    自不宜輕縱等一切情狀，量處如主文所示之刑，並諭知易科
    罰金之折算標準，以示懲儆。又刑法修正前關於易科罰金折
    算標準，依舊罰金罰鍰提高標準條例第2 條前段（現已刪除
    ）及現行法規所定貨幣單位折算新臺幣條例第2 條之規定，
    就其原定數額提高為100 倍折算1 日，即以銀元300 元折算
    1 日，經折算新臺幣後，應以新臺幣90 0元折算為1 日；而
    依修正後刑法第41條第1 項前段規定：「犯最重本刑為5 年
    以下有期徒刑以下之刑之罪，而受6 個月以下有期徒刑或拘
    役之宣告者，得以新臺幣1 千元、2 千元或3 千元折算1 日
    ，易科罰金。」，經比較修正前後之易科罰金折算標準，以
    舊法之規定，較有利於被告。
據上論斷，應依刑事訴訟法第299 條第1 項前段，刑法第2 條第
1 項前段、刑法第28條、修正前刑法第56條、第305 條、第309
條第1 項、第55條後段、刑法第55條、修正前刑法第41條第1 項
前段，罰金罰鍰提高標準條例第1 條前段、修正前罰金罰鍰提高
標準條例第2 條，現行法規所定貨幣單位折算新臺幣條例第2 條
，判決如主文。
中　　華　　民　　國　　96　　年　　6 　　月　　27　　日
                  刑事第十一庭  審判長法  官  何秀燕
                                      法  官  林揚奇
                                      法　官  戰諭威
以上正本證明與原本無異。
如不服本判決，應於判決送達後10日內，向本院提出上訴狀。
                                      書記官  董明惠
中　　華　　民　　國　　96　　年　　6 　　月　　27　　日
附錄本判決論罪之法條：
中華民國刑法第305條：
以加害生命、身體、自由、名譽、財產之事，恐嚇他人致生危害
於安全者，處2 年以下有期徒刑、拘役或3 百元以下罰金。
中華民國刑法第309條：
公然侮辱人者，處拘役或3 百元以下罰金。
以強暴犯前項之罪者，處1 年以下有期徒刑、拘役或5 百元以下
罰金。
